【裁判字號】    90,台上,556
【裁判日期】    900329
【裁判案由】    分割共有物
【裁判全文】
最高法院民事判決                                  九十年度台上字第五五六號
    上  訴  人  台南縣永康市農會
    法定代理人  趙 茂 棠
    訴訟代理人  鄭 和 傑律師
    被 上 訴人  戊○○○
                甲○○○
                乙 ○ ○
                丙 ○ ○
                丁 ○ ○
                庚 ○ ○
                己○○○
右當事人間請求分割共有物事件，上訴人對於中華民國八十九年十二月十二日台灣高
等法院台南分院第二審更審判決（八十七年度上更(四)字第一一二號），提起上訴，本
院判決如左：
    主  文
原判決廢棄，發回台灣高等法院台南分院。
    理  由
原審命兩造就共有坐落台南縣永康市○○段六四七之一號面積○‧○四○○公頃、同
段六四七之七號面積○‧○二九○公頃，依原判決附圖（下稱附圖）Ａ案之方法合併
分割為：編號甲部分、面積○‧○○九六一三公頃，由被上訴人丙○○取得；編號乙
部分、面積○‧○○九六一三公頃，由被上訴人丁○○取得；編號丙部分、面積○‧
○○六四九六公頃，由被上訴人戊○○○取得；編號丁部分、面積○‧○○三六三七
公頃，由被上訴人庚○○取得；編號戊部分、面積○‧○○六一七一公頃，由被上訴
人甲○○○取得；編號己部分、面積○‧○○六二○三公頃，由被上訴人乙○○取得
；編號庚部分、面積○‧○○二一○九公頃，由被上訴人己○○○取得；編號酉部分
、面積○‧○二一八八○公頃及編號丙１部分、面積○‧○○二四七八公頃，均由上
訴人台南縣永康市農會取得，編號辛部分、面積○‧○○○八公頃由兩造共同取得，
按原權利範圍之應有部分比例保持共有作為道路用地，無非以：關於系爭二筆土地之
分割方案，兩造雖有如附圖Ａ、Ｃ、Ｂ案等三方案之爭議，惟其中附圖Ｃ、Ｂ方案，
係將系爭二筆土地依個人應有部分比例而各別分割，致除上訴人外，其他各共有人所
分得之土地均極為狹小，甚不利於使用，自非所宜；至附圖之Ａ案，係以南北向分割
，使分割後能供為店舖基地使用，不但符合被上訴人等共有人之意願，且該方案大致
係按照各共有人原所占用之位置而予分割，亦使被上訴人丁○○、丙○○之店舖免於
日後可能拆除之命運，而被上訴人甲○○○、乙○○因原占用之六四七之六號土地部
分，前經徵收已不存在，乃將上訴人所占用之六四七之一號空地，即如該附圖戊、己
部分分與。據此分割各共有人可以整塊利用，或日後交換或出售，均兩相宜，無形間
利用及交換價值均得提高，並可使大部分共有人分割後，仍得在原占用之土地為從來
之使用，以減少拆除地上物所造成之損害，即較公平合理等詞。為其判斷之基礎。
按訴訟繫屬中為訴訟標的之法律關係，雖移轉於第三人，於訴訟無影響。但第三人如
經兩造同意，得聲請代當事人承當訴訟。前項但書情形，僅他造不同意者，移轉之當
事人或第三人得聲請法院以裁定許第三人承當訴訟。法院知悉訴訟標的有移轉者，應
即以書面將訴訟繫屬之事實通知第三人。第一項為訴訟標的之權利，其取得、設定、
喪失或變更，依法應登記者，於起訴後，受訴法院得依當事人之聲請發給已起訴之證
明，由當事人持向該管登記機關請求將訴訟繫屬之事實予以登記。訴訟終結後，當事
人或利害關係人得聲請法院發給證明，持向該管登記機關請求塗銷該項登記。民事訴
訟法第二百五十四條定有明文。查本件被上訴人己○○○於起訴後已將其所有系爭六
四七之一號土地之應有部分贈與其夫程玉龍，程玉龍再於八十八年九月二十一日將其
應有部分以買賣為由登記於訴外人陳清水。原審雖依上揭規定通知陳清水，惟被上訴
人戊○○○、甲○○○、乙○○等均不同意第三人承當訴訟；而己○○○所有系爭六
四七之七號土地之應有部分，亦經贈與其夫程玉龍，程玉龍又於八十八年六月二十九
日將其分別以買賣登記於丙○○、丁○○各四千二百分之一百十二，有土地登記簿謄
本可證，但原審並未就此部分通知丙○○、丁○○承當訴訟，卻逕將之合併分割與丙
○○、丁○○，依法即有未合；在此情況之下，己○○○於第六四七之七號土地已無
應有部分可言，則系爭兩筆土地能否再予合併分割﹖倘認己○○○之移轉於丙○○、
丁○○，於訴訟無影響，就該部分，所應受原物分配者應為己○○○，何以得逕將之
合併分割與丙○○、丁○○？均待釐清。其次，共有物之分割方法，法院應斟酌當事
人之聲明，共有物之性質，經濟效用及全體共有人之利益等公平決之，不受當事人主
張之拘束；又定共有物分割之方法，固可由法院自由裁量，但亦須其方法適當即除公
平原則外，應依共有物之性質，斟酌其分割後之經濟效用，而為適當之分割。本件系
爭二筆建地之分割，應以分割結果得建築房屋，始符合經濟效用之原則，既為原審採
為分割之準據（見原判決理由欄五(二)1.之所載）。則原審將上訴人之應有部分一分為
二，分別分割於編號酉部分、面積○‧○二一八八○公頃及編號丙１部分、面積○‧
○○二四七八公頃，而該二部分並未毗連，如此分割，是否可達其經濟效用？況編號
丙１部分，其面積僅○‧○○二四七八公頃，分歸上訴人後得否建築房屋？而無違其
分割之準則﹖原審就此未予查明，遽為如前述之分割判決，亦嫌速斷。上訴論旨，指
摘原判決不當，求予廢棄，非無理由。
據上論結，本件上訴為有理由，依民事訴訟法第四百七十七條第一項、第四百七十八
條第一項，判決如主文。
中      華      民      國     九十     年      三      月    二十九    日
                              最高法院民事第七庭
                                  審判長法官  蘇  茂  秋
                                        法官  徐  璧  湖
                                        法官  朱  建  男
                                        法官  曾  煌  圳
                                        法官  李  慧  兒
      右正本證明與原本無異
                                              書  記  官
中      華      民      國     九十     年      四      月     十三     日


司法院資訊處製作；財團法人民間司法改革基金會備份。
